【裁判字號】    98,交聲,1986
【裁判日期】    980929
【裁判案由】    聲明異議
【裁判全文】
臺灣高雄地方法院交通事件裁定        98年度交聲字第1986號
原處分機關  交通部公路總局高雄區監理所
異  議  人
即受處分人  甲○○
上列異議人因違反道路交通管理處罰條例案件，對於交通部公路
總局高雄區監理所中華民國98年6 月29日所為之裁決（原處分案
號：高監營裁字裁80-N00000000號）聲明異議，本院裁定如下：
    主  文
原處分關於罰鍰新臺幣肆萬伍仟元部分撤銷。
前開撤銷部分，處罰鍰新臺幣貳萬伍仟元。
    理  由
一、聲明異議意旨略以：異議人甲○○（下稱異議人）於民國97
    年5 月13日20時44分許，駕駛車號SC5-498 號輕機車，行經
    高雄縣大寮鄉○○路與民族路口，因有「汽車駕駛人酒精濃
    度超過規定標準（每公升0.55毫克以上）」之違規事實，經
    警攔停舉發。上開酒駕行為業經檢察官為緩起訴處分，異議
    人並已依緩起訴處分所附應履行事項，向檢察官指定之公益
    團體支付新臺幣（下同）20,000元。詎原處分機關重複裁處
    異議人罰鍰45,000元，顯違行政罰法「一事不二罰」之規定
    ，為此聲明異議，請為撤銷原處分等語。
二、按一行為同時觸犯刑事法律及違反行政法上義務規定者，依
    刑事法律處罰之，但其行為應處以其他種類行政罰或得沒入
    之物而未經法院宣告沒收者，亦得裁處之；前項行為如經不
    起訴處分或為無罪、免訴、不受理、不付審理之裁判確定者
    ，得依違反行政法上義務規定裁處之；行政罰法第26條定有
    明文。此乃明定對於人民違反公法上義務之行為，除因處罰
    之性質與種類不同，必須採用不同方法而為併合處罰，以達
    行政目的所必要者外，不得重複處罰之原則，以落實大法官
    釋字第503 號解釋揭示「一行為不得重複處罰」之現代民主
    法治國家之基本原則，依其立法理由所載：「一行為同時觸
    犯刑事法律及違反行政法上義務規定時，由於刑罰與行政罰
    同屬對不法行為之制裁，而刑罰之懲罰作用較強，故依刑事
    法律處罰，即足資警惕時，實無為一事二罰再處行政罰之必
    要。且刑事法律處罰，由法院依法定程序為之，較符合正當
    法律程序，應予優先適用。但罰鍰以外之沒入或其他種類行
    政罰，因兼具維護公共秩序之作用，為達行政目的，行政機
    關仍得併與裁處」，甚為明瞭。依刑事訴訟法第253 條之1
    規定之緩起訴處分，其中檢察官命被告為金錢給付部分，並
    得為民事強制執行名義，受處分人因緩起訴處分而剝奪其財
    產權，主觀上此一金錢給付義務具有強制性、懲罰性，雖不
    若易科罰金係以支付金錢作為自由刑之替代，惟經由緩起訴
    處分條件之履行，使其免於遭檢察官發動起訴程序，仍具有
    替代刑罰之效果，廣義而言，應屬實質刑事法律處罰，而有
    行政罰法第26條第1 項一事不二罰規定之適用。至於法務部
    雖曾函釋認為行政罰法第26條第2 項所稱不起訴處分，係包
    括緩起訴處分在內，然緩起訴處分雖使被告免於刑事訴追，
    而與不起訴處分具有相同之效果，惟刑事訴訟法第253 條之
    1 第1 項係91年2 月8 日增訂，行政罰法則於94年2 月5 日
    公布，制定在後之行政罰法第26條第2 項僅臚列不起訴處分
    或無罪、免訴、不受理、不付審理之裁判確定者，而未將緩
    起訴處分納入，應係立法者有意排除，而非法律漏洞。且緩
    起訴處分既非不能證明行為人之犯罪事實，且有支付一定金
    額之實質處罰，自與行政罰法第26條第2 項列舉之不起訴處
    分等情形迥然有別，是仍無從遽為比擬而為相同之處置。否
    則，刑事被告經法院循審判程序判處罰金或得以易科罰金之
    拘役或有期徒刑，均得援用行政罰法第26條第1 項之規定，
    免於處以行政秩序罰之雙重不利益；至於藉由緩起訴處分而
    節省司法資源者，在基於實質懲罰目的而其財產權遭受剝奪
    之餘，卻仍需繳納一定金額之行政罰鍰，其結果勢必降低刑
    事被告接受緩起訴處分之意願，造成反噬緩起訴處分替代繁
    複刑事審判程序之制度性機能。行政罰法第26條第2 項既未
    將緩起訴處分列舉其中，本於例外規定從嚴解釋之法理，自
    不能將條文中不起訴處分之範圍，擴及於性質顯不相同之緩
    起訴處分。
三、查受處分人於民國97年5 月13日20時44分許，飲酒後已達不
    能安全駕駛動力交通工具程度，仍駕駛車號SC5-498 號輕機
    車上路，經警方攔檢施以酒測，發現受處分人呼氣中酒精濃
    度高達每公升0.62毫克，超過規定標準，其刑事公共危險之
    犯罪，業經臺灣高雄地方法院檢察署檢察官以97年度偵字第
    14538 號為緩起訴處分，並經臺灣高等法院高雄分院檢察署
    駁回再議確定，受處分人並已履行緩起訴處分所附繳納20,0
    00元予高雄市觀護人志工協進會之條件。惟原處分機關仍裁
    處受處分人45,000元之罰鍰（並吊扣駕駛執照12個月及施以
    道安講習）等情，有舉發違反道路交通管理事件通知單、裁
    決書、緩起訴處分書、無摺存款憑條存根及臺灣高等法院被
    告前案紀錄表在卷可稽。受處分人違反道路交通管理處罰條
    例第35條第1 項之情節雖甚明確，然原處分機關所為裁處，
    除罰鍰外，尚有吊扣駕駛執照12個月及施以道安講習，前者
    係對於過去違反義務行為處罰之秩序罰，後者則為對於預防
    將來再犯危險之管制罰。依上說明，對於違規者科處行政秩
    序罰，與刑事制裁所欲達到保護交通安全之目的相同，是則
    處以較重之刑事制裁已足，自無重複處罰之必要。對於性質
    相同之金錢裁罰，既由檢察官處以具有實質刑事處罰性質之
    緩起訴處分，即不得就同一違規事實再處以相同類型之行政
    秩序罰。縱依道路交通管理處罰條例第35條第8 項：「前項
    汽車駕駛人，經裁判確定處以罰金低於本條例第92條第3 項
    所訂最低罰鍰基準規定者，應依本條例裁決繳納不足最低罰
    鍰之部分」之規定，受處分人仍須繳納不足最低罰鍰部分。
    而受處分人係酒後違規駕駛輕機車，依違反道路交通管理事
    件統一裁罰基準表應裁處罰鍰45,000元，僅得就繳納不足最
    低罰鍰部分裁處25,000元。原處分機關就此未予詳查，仍對
    受處分人裁處全額罰鍰45,000元，即非全部有據。原裁定不
    當，僅就不足最低罰鍰部分為有理由，應由本院將原裁定及
    原處分撤銷，並自為裁定命受處分人應補繳差額25,000元。
    至原處分機關裁處異議人吊扣機車駕駛執照12個月及施以道
    安講習部分，係屬其他種類之行政裁罰，於法並無不合，且
    異議人並未就此提出異議，自不在本件審理及撤銷之範圍內
    ，附此敘明。
中    華    民    國    98    年    9     月    29    日
                    交通法庭  法  官  謝宗翰
以上正本證明與原本無異。
如不服本裁定，應於收受送達後5 日內向本院提出抗告狀。
中    華    民    國    98    年    9     月    29    日
                              書記官  李宗諺


司法院資訊處製作；財團法人民間司法改革基金會備份。
